臺灣高等法院臺南分院刑事判決
上　訴　人　臺灣臺南地方法院檢察署檢察官
上　訴　人
即　被　告　乙○○
選任辯護人　黃紹文　律師
　　　　　　蘇文奕　律師
上　訴　人
即　被　告　丙○○
指定辯護人　本院公設辯護人　丁 ○ ○
上列上訴人因被告殺人等案件，不服臺灣臺南地方法院九十三年
度重訴字第一號中華民國九十三年十一月十二日第一審判決（
起訴案號：臺灣臺南地方法院檢察署九十三年度偵字第四四一三
、四七四０、六四四二號），提起上訴，本院判決如下：
    主  文
原判決撤銷。
乙○○連續殺人，處無期徒刑，褫奪公權終身。又未經許可，持
有手槍，處有期徒刑柒年，併科罰金新臺幣貳拾萬元，罰金如易
服勞役，以罰金總額與六個月之日數比例折算。扣案之義大利Ｂ
ＥＲＥＴＴＡ廠製八四Ｆ型口徑九ｍｍ制式半自動手槍壹支（槍
枝管制編號0000000000號）沒收。應執行無期徒刑，
褫奪公權終身，併科罰金新臺幣貳拾萬元，罰金如易服勞役，以
罰金總額與六個月之日數比例折算。扣案之義大利ＢＥＲＥＴＴ
Ａ廠製八四Ｆ型口徑九ｍｍ制式半自動手槍壹支（槍枝管制編號
0000000000號）沒收。
丙○○未經許可，持有手槍，處有期徒刑伍年陸月，併科罰金新
臺幣貳拾萬元，罰金如易服勞役，以罰金總額與六個月之日數比
例折算，扣案之美國ＢＥＲＥＴＴＡ廠製九二ＦＳ型口徑九ｍｍ
制式半自動手槍壹支（槍枝管制編號0000000000號）
及口徑為九ｍｍ之制式子彈貳顆均沒收。又殺人未遂，處有期徒
刑伍年。應執行有期徒刑捌年，併科罰金新臺幣貳拾萬元，罰金
如易服勞役，以罰金總額與六個月之日數比例折算，扣案之美國
ＢＥＲＥＴＴＡ廠製九二ＦＳ型口徑九ｍｍ制式半自動手槍壹支
（槍枝管制編號0000000000號）及口徑為九ｍｍ之制
式子彈貳顆均沒收。
    事  實
一、乙○○、丙○○均明知手槍、子彈係屬違禁物，未經許可不
    得持有，乙○○竟自民國（下同）八十六年間某日，在其台
    南縣麻豆鎮港尾里十二之一號住處，收受由王為學（已）
    所交付義大利ＢＥＲＥＴＴＡ廠製八四Ｆ型口徑九ｍｍ制式
    半自動手槍一支（槍枝管制編號0000000000號）
    ，及口徑為０‧三八０吋之制式子彈十顆，自此放於家中未
    經許可而持有之。丙○○則自九十三年四月二十七日前之某
    日起，未經許可而持有美國ＢＥＲＥＴＴＡ廠製九二ＦＳ型
    口徑九ｍｍ制式半自動手槍一支（槍枝管制編號00000
    00000號）及口徑為九ｍｍ（九×十九ｍｍ）之制式子
    彈八顆，並於同年四月二十七日下午將之放置於其所駕駛之
    白色雅哥自小客車內，駕駛前往台南縣麻豆鎮港尾里二五號
    莊皆得三合院型式之住所（下稱莊皆得住宅）。
二、緣乙○○因與陳志全前因合股賭博之糾紛，致生陳志全對乙
    ○○之怨懟，蔡志皇平時則與陳志全在一起，亦知悉上開糾
    紛之事，於九十三年四月二十六日在莊皆得住宅內，陳志全
    因不滿乙○○上開糾紛，當著蔡志皇眾人面前，對乙○○掌
    摑耳光一下，同時乙○○亦遭陳志全之友人毆打，乙○○事
    後為避免陳志全對其不利之事件再發生，急欲談判解釋以圖
    化解陳志全對其之不滿，遂於翌（二十七）日下午十四時許
    前往莊皆得住宅，當時莊皆得、陳志全之堂兄陳志宏、丙○
    ○皆在該處，乙○○責問莊皆得使其與陳志全發生嫌隙，要
    求莊皆得向陳志全解釋上開糾紛，以證明其清白後離開，不
    久陳志全與蔡志皇即一起共同來莊皆得住宅。乙○○返回住
    所後打電話給其兄即在莊皆得宅隔壁經營雜貨店（址設台南
    縣麻豆鎮港尾里二五之一號）之陳永清，要求陳永清前往莊
    皆得住宅，請陳志宏至其住所商討如何向陳志全解釋上開糾
    紛，因陳志宏不願意隨陳永清前往，並請陳永清轉告陳志全
    已在莊皆得住宅之事實，陳永清便騎乘機車至乙○○住所轉
    告陳志宏上開說詞，此時乙○○認與陳志全之上開糾紛已難
    解決，陳志全對其不滿恐無法冰釋，便自家中持上揭手槍（
    內附子彈十顆），由不知情之陳永清搭載至莊皆得住宅外，
    先將上述手槍及子彈藏放於三合院東側之桑樹下，即有倘談
    判解釋不成，便以槍擊殺人之犯意予以解決，嗣進入莊皆得
    住宅，見到夥同陳志全一起來之蔡志皇亦在該處，隨即進入
    宅內西側客廳向陳志全解釋並未對其訛詐，但仍未獲陳志全
    之諒解，二人並因之引發口角，乙○○見事已至此，仍無法
    冰釋陳志全對其之不滿，乃承前開槍擊殺人之意思，基於殺
    人之概括犯意，退出西側客廳步行至三合院東側桑樹下取出
    預藏之槍、彈，回到西側客廳外，先行對夥同陳志全同來，
    正在三合院內吃冰之蔡志皇前腹及右前臂各射擊一槍，再於
    西側客廳外向房內因聽聞聲響欲外出查看之陳志全正面射擊
    一槍，並因陳志全見狀欲轉身躲避而擊中陳某之左側胸腔，
    陳志全中槍倒地趴臥於西側客廳之地上後，乙○○又續至屋
    內向陳志全左背及右背腰各射擊一槍，並於退出三合院之過
    程中，再對已倒臥在地之蔡志皇左膝射擊一槍，致陳志全當
    場死亡，蔡志皇則因之受有腹腔內出血及低血壓性休克、血
    尿、肝臟撕裂傷、右腎撕裂傷、橫結腸穿孔、左膝髕股開放
    性骨折、右手臂槍傷等傷害，經送醫急救，始倖免於難，而
    未生死亡之結果。。
三、乙○○退出莊皆得宅之三合院後，丙○○見狀旋至其原駕駛
    之白色雅哥自小客車內，取出其放置於車內之前述手槍及子
    彈，並於車邊完成上膛之動作後，趁乙○○沿東南方向步行
    至莊皆得宅三合院外之村內道路（以下簡稱村內道路）垃圾
    子車附近時（起訴書誤載為資源衣物回收桶處），丙○○沿
    莊皆得住宅西南方向步行至村內道路停車棚前，基於殺人故
    意，先對乙○○射擊一槍，再沿村內道路向東追擊至上述陳
    永清經營之雜貨店外，再接續對乙○○射擊二槍，幸未擊中
    乙○○，乙○○見狀亦出於嚇阻丙○○以防衛自己生命安全
    之意思，向丙○○站立位置之上空射擊三發子彈。嗣乙○○
    步行回住所，電話聯絡陳永清駕駛車號ＴＧ─五八七八號自
    小客車搭載前往台南縣學甲鎮美豐里六六之六七號新居，由
    乙○○駕駛該自小客車離開逃亡，並將其持有之手槍及剩餘
    之子彈一顆（嗣經鑑定時試射），藏放於台南縣學甲鎮急水
    溪宅港橋墩涵洞內。丙○○亦於事後，將其持有之手槍及射
    擊所剩之子彈五顆（嗣經鑑定時試射三顆），藏置於台南縣
    麻豆鎮○○○路莊禮里牌樓旁草叢內。
四、嗣經乙○○之兄陳永清向警陳報曾見丙○○持槍射擊乙○○
    ，經警再次詢問丙○○後，始由鍾某於同年月二十八日凌晨
    四時三十分許，帶同司法警察前往上開藏放地點起出槍彈。
    乙○○則於同年五月四日向臺灣臺南地方法院檢察署檢察官
    投案，並帶同司法警察至前揭橋墩涵洞內扣得上述槍彈。
五、案經台南縣警察局麻豆分局報請臺灣臺南地方法院檢察署檢
    察官偵查起訴。
    理  由
甲、證據能力部分：
一、按被告以外之人於審判外之陳述，雖不符前四條之規定，而
    經當事人同意於審判程序作為證據，法院審酌該言詞陳述或
    書面陳述作成時之情況，認為適當者，亦得為證據。當事人
    、代理人或辯護人於法院調查證據時，知有第一百五十九條
    第一項不得為證據之情形，而未於言詞辯論終結前聲明異議
    ，視為有前項之同意刑事訴訟法第一百五十九條之五定有明
    文。
二、查本件被告犯罪事實之證據方法，詳如起訴書、原審判決書
    所引之證據，詳如：（一）證人蔡志皇、陳志宏、陳永清之
    供述（二）證人莊皆得、莊定翰、邱陳麗雪之警訊、偵查、
    原審供述（三）法醫研究所九三年六月二五日九三法醫所醫
    鑑字０六三七號鑑定書（四）財團法人臺灣基督長老教會新
    樓醫院（麻豆分院）九十三年四月二十七日陳志全診斷證明
    書、九十三年七月二十日新樓麻歷字第九三三一六號函（五
    ）台南縣警察局麻豆分局九三年五月四日扣押筆錄及起獲乙
    ○○原持有槍枝過程照片十五幀、九三年四月廿八日扣押筆
    錄及起獲丙○○射擊槍枝及所剩子彈過程照片六幀（六）扣
    案之義大利ＢＥＲＥＴＴＡ廠製八四Ｆ型口徑九ｍｍ制式半
    自動手槍一支、口徑為０‧三八０吋之制式子彈一顆、美國
    ＢＥＲＥＴＴＡ廠製九二ＦＳ型口徑九ｍｍ制式半自動手槍
    一支、口徑為九ｍｍ之制式子彈五顆（七）槍擊命案現場測
    繪圖、現場及解剖時取出彈頭之照片（八）內政部警政署刑
    事警察局九十三年七月一日刑鑑字第０九三０一０二八八四
    號槍彈鑑定書、九十三年六月二十三日刑鑑字第０九三００
    九五三九八號鑑定書（九）測繪圖及村內道路採證照片（十
    ）原審審理卷二四五頁所附該自小客車新領牌照登記書（十
    一）乙○○之服務證明書、戶籍謄本、乙○○之照片（十二
    ）法務部法醫研究所覆函、遠傳公司覆函、臺灣大哥大通聯
    資料（十三）、台南縣警察局麻豆分局函查手機之資料（十
    四）相驗筆錄、驗斷屍體證明書、相驗報告書等證據，被告
    及辯護人均同意列入證據方法（見本院卷第八三、八四、一
    三三、一三四頁），是本院審酌該言詞陳述或書面陳述作成
    時之情況，認為適當，自得採為證據能力，先行明。
乙、實體部分；
一、有關被告乙○○部分：訊據被告乙○○對於上述時地，持嗣
    經司法警察在台南縣學甲鎮急水溪宅港橋墩涵洞內扣案之手
    槍及同型子彈，有持槍射擊被害人陳志全及蔡志皇，致使陳
    志全死亡、蔡志皇受傷，嗣於脫離莊皆得住宅之過程中向被
    告丙○○之方向上空射擊子彈等事實均坦承不諱，然否認事
    先將槍彈藏放於莊皆得住宅三合院東側桑樹下，以及持槍先
    行射擊被害人蔡志皇等事實，於偵查、原審及本院辯稱：伊
    於被害人陳志全偕同蔡志皇到場後，係隨身攜帶槍彈前往莊
    皆得宅之三合院內與被害人陳志全談判，嗣因談判之過程中
    曾經在該樹下小解，故遭誤認為前往樹下取槍，當時是陳志
    全說要開槍打死伊，伊才對對他開槍的。蔡志皇也是他們一
    夥的，是因為他衝向伊，伊才對他開槍的，伊拿的槍枝是向
    王為學收受等語。
二、經查：
  (一)本件被告乙○○如何收受已故王為學所交付上開所述之手槍
    及同型子彈十顆，放於家中，如何因上開賭博糾紛，於廿七
    日十四時至莊皆得住宅，如何責問莊皆得，要莊皆得向陳志
    全解釋後離去，嗣如何叫其兄陳永清請陳志宏過來其住宅，
    因陳志宏不願過來，如何經其兄陳永清告知後，如何自家中
    持上開槍、彈至莊皆得住宅，嗣又如何射擊被害人陳志全、
    蔡志皇，致陳志全死亡、蔡志皇受有上開傷害，暨其於射殺
    陳志全等人並退出莊皆得宅之後，因聞及被告丙○○持槍對
    其射擊而再向丙○○身處之方向（西方）射擊數發子彈等事
    實，迭據被告乙○○於警詢及偵審中供承不諱（見第一二七
    八號發查卷第七至九頁、偵二卷第七、八、一一九頁、原審
    卷第九九、二九０頁），且於本院時坦承在卷（見本院卷第
    八一頁、八五頁），核與同案被告丙○○於原審及原審審理
    時具結後證述之情節大致相符，並與證人蔡志皇、陳志宏、
    莊皆得等人於警詢或偵審中一致證述「陳志全及蔡志皇係遭
    乙○○射殺死亡及受傷」之內容吻合（見第一二七八號發查
    卷第三二頁、五五頁、六六頁、相卷第一二七頁反面、一二
    八頁反面、一三五頁反面、偵二卷第一二二頁、原審卷第一
    七四至一七六頁、一九二頁、二五七頁）。
  (二)復有法務部法醫研究所九十三年六月二十五日九三法醫所醫
    鑑字第０六三七號鑑定書一份（見相驗卷第一八三頁至第一
    八八頁）、財團法人臺灣基督長老教會新樓醫院（麻豆分院
    ）九十三年四月二十七日陳志全診斷證明書一紙（內載陳志
    全經送至該醫院時已無生命跡象，見發查卷第一０七頁）、
    同上醫院麻豆分院九十三年七月二十日新樓麻歷字第九三三
    一六號函一紙（內載蔡志皇所受傷勢及診療情形，見偵二卷
    第一四四頁）、台南縣警察局麻豆分局九十三年五月四日扣
    押筆錄一份及起獲乙○○原持有槍枝過程照片十五幀（見偵
    二卷第四二至五三頁）附卷可稽。並有義大利ＢＥＲＥＴＴ
    Ａ廠製八四Ｆ型口徑九ｍｍ制式半自動手槍一支（槍枝管制
    編號0000000000號）及口徑為０‧三八０吋之制
    式子彈一顆（嗣經鑑定時試射）扣案可資佐證。
  (三)司法警察於案發後，在莊皆得宅三合院及西側客廳內，採得
    已擊發之子彈彈殼六顆（編號為七至十、十二、十三號證物
    ）、彈頭三顆（編號為十五、十六、十九號證物），嗣檢察
    官會同法醫師解剖被害人陳志全遺體時，在陳志全右胸皮下
    取出彈頭一顆（編號為廿六號證物），有卷附槍擊命案現場
    測繪圖（以下簡稱測繪圖）、現場及解剖時取出彈頭之照片
    存卷可查（見警卷第九四、一０二至一一一頁及偵一卷第五
    十頁）。該等彈殼、彈頭經與被告乙○○帶同司法警察前往
    台南縣學甲鎮急水溪宅港橋墩涵洞內起獲之手槍一支及子彈
    一顆併送內政部警政署刑事警察局比對後，認：「送鑑貝瑞
    塔三八０式手槍一枝（槍枝管制編號0000000000
    ），認係義大利ＢＥＲＥＴＴＡ廠製八四Ｆ型口徑九ｍｍ制
    式半自動手槍，機械性能良好，可擊發同口徑制式子彈，認
    具殺傷力；送鑑三八０式制式子彈一顆（試射一顆），認係
    口徑為０‧三八０吋之制式子彈，認具殺傷力。比對結果：
    送鑑手槍試射之彈殼，經與該局九十三年六月二十三日刑
    鑑字第０九三００九五三九八號鑑定書中彈殼（即前述現場
    採得之彈殼，下同，編號七至十、十二、十三）六顆，以比
    對顯微鏡比對結果，其彈底特徵紋痕均相吻合，認均係由送
    鑑槍枝所擊發。送鑑手槍試射之彈頭，經與同上鑑定書中
    彈頭（編號十五、十六、二六）三顆，以比對顯微鏡比對結
    果，其來復線特徵紋痕均相吻合，認均係由送鑑槍枝所擊發
    」，有內政部警政署刑事警察局九十三年七月一日刑鑑字第
    ０九三０一０二八八四號槍彈鑑定書在卷足憑（見原審卷第
    五一、五二頁）。堪認被害人陳志全與蔡志皇身體所受槍傷
    ，均係自被告乙○○所持有手槍射擊而出之子彈所造成。故
    被告乙○○前揭非法持有具殺傷力之制式手槍、子彈，及槍
    擊被害人陳志全、蔡志皇之自白，經核與事實相符，此部分
    事證已明。
  (四)被告乙○○雖辯稱：伊係先對被害人陳志全射擊後，再向蔡
    志皇開槍射擊云云。然查：
  證人蔡志皇迭於偵審中證稱被告乙○○係先對伊開槍後、而
    後持槍射擊陳志全，再對其射擊等語（見偵二卷第一二二頁
    、原審卷第一七四頁）；證人陳志宏及具結後擔任證人之被
    告丙○○於原審審理時亦一致證述被告乙○○係先對被害人
    蔡志皇射擊後，再對陳志全開槍等語（見原審卷第一九七、
    一九八、二０四、二０五頁）。又證人陳志宏於偵查中係先
    稱「．．．當我再到庭院中央時，乙○○立刻又回來，沿著
    東側屋簷下走到中間客廳去，推開紗門，沒有說任何話，『
    我就聽到槍聲了』．．．」等語後，進而陳述：乙○○推開
    紗門後朝客廳裡開了三槍，又往右對著在庭院中的蔡志皇開
    槍等語（見相驗卷一二八頁）。故證人陳志宏初次「聽到槍
    聲」之時，是否亦同時目睹被告乙○○持槍射擊陳志全或蔡
    志皇，實非無疑。參諸該證人於原審審理時進而明白證述略
    稱：伊前有聽到二個槍聲，該二槍聲之過程伊未目擊，伊認
    為該等槍聲係射擊蔡志皇造成之聲響，因為伊抬頭就見蔡志
    皇逐漸倒在地上．．．伊於警詢及偵查中均證稱先見到被告
    乙○○射擊陳志全，係因警察及檢察官均僅訊以伊所目睹之
    過程等語（見原審卷第一九五至一九八頁），尚難認為該證
    人有證述情節前後矛盾之情形，併予指明。
  於本院審理時，被告乙○○雖舉證人甲○○證明案發當天槍
    擊之情形，惟證人甲○○於本院經具結詰問時則證述：「（
    九十三年四月二十七日這件槍擊案發生時你在何處？）我在
    裡面，我在莊皆得的住處內，當天是從佳里鎮回到港尾里那
    裡玩，我有聽到被告他們在莊皆得家裡爭執，我就過去看看
    ，結果就發生這件事情」、「我買飲料要進去莊皆得住處的
    時候，剛好遇到陳志全走出來，當時我並沒有看到乙○○」
    」、「我剛到裡面坐下就發生槍擊事件」、「（你聽到槍擊
    之前是否有聽到有人在爭吵的聲音）沒有」、「（陳志全在
    何處被乙○○開槍射擊？）就是在西側廂房裡面」、「（當
    時乙○○人在何處？）乙○○人在外面，他是站在廂房外面
    對廂房裡面的陳志全開槍」、「（當時你人在何處？）我在
    裡面」「我拿飲料走進廂房坐下來，陳志全也跟著走進來就
    被乙○○開槍，所以我才看到，陳志全最後就倒在我的前面
    」、「（第一槍對陳志全身體何處開槍？）好像是對陳志全
    身體的正面射擊」、「（乙○○是先射擊陳志全還是對先射
    擊蔡志皇？）乙○○是先射擊陳志全之後才對蔡志皇射擊」
    、「（當時蔡志皇在屋外做什麼？）我不知道」等語（見本
    院卷第一九三至一九五頁）。細繹上開供詞，即證人甲○○
    既係聽聞被告乙○○在莊皆得家裡爭執，始到該處，但其又
    供證之前沒有聽到爭吵聲，及到該處時未見到被告乙○○云
    云，已見瑕疵；再當時被害人蔡志皇係坐在西側房間外正持
    一碗冰食用，業據被害人於警訊及原審時供明在卷（見第一
    二七八號發查卷第三一頁、原審卷第一七九頁），且為陳志
    宏於原審供證屬實（見原審卷第一九六頁），而證人甲○○
    既從外面走進西側廂房，且見被告乙○○對屋外蔡志皇開槍
    射擊，卻又供稱不知道蔡志皇在屋外作何事，亦有可議，再
    參之被害人蔡志皇於原審時供證：屋內是丙○○、陳志全，
    伊和陳志宏在屋外，伊最先受傷，第一槍是朝伊開的等語以
    觀（見原審卷第一七四、一七五頁），是證人甲○○上開所
    言，實有瑕疵可指，不足採取。
  被害人陳志全之遺體經法務部法醫研究所所屬法醫解剖鑑定
    後，發現被害人陳志全身上共有三處槍傷，分別係：(1)入口
    位於左背部，背部第十一及第十二肋骨間形成二乘一公分之
    開口進入體腔內，貫穿身體肝臟右葉、橫隔膜及右肺後，最
    後於右胸離開人體，綜觀整個彈道為由後向前，由左向右，
    由上朝下。(2)入口位於右背腰，子彈由右背腰側高一０一公
    分右十五公分之表皮進入身體，貫穿肋骨間之皮下組織、脊
    柱、主動脈、橫隔之門脈區、胸腔及第五肋骨間，最後子彈
    停留在高一二０公分右十二公分之皮下組織內（即前述編號
    二六之彈頭），綜觀整個彈道由右向左、由下朝上、由後朝
    前。(3)子彈與身體接觸之起始點位於左上臂肘前窩上，形成
    三×一公分之擦撞傷，由外向內，由下朝上並由左前胸腔外
    側進入身體，穿過第四與第五肋骨間、左肺上葉、心包膜、
    右心室，並於右前胸之第七、第八肋間處經過高一二一公分
    右十四‧五公分形成０‧九公分之開口離開身體。綜觀整個
    彈道之走向為由左向右，略為水平、由後向前，上述之傷口
    並造成心臟破裂及體腔大量積血。此有該所九十三年六月二
    十五日九三法醫所醫鑑字第０六三七號鑑定書在卷可按（見
    相驗卷第一八五頁至第一八六頁）。從上述解剖鑑定報告可
    知，被害人陳志全共受有三處槍傷，其中第(1)(2)處槍傷係子
    彈從背面進入身體，但第(3)處槍傷則係經由前胸左側以略為
    水平偏後的方向進入陳志全之前胸腔，而由右側前胸離開體
    內，故該第(3)處槍傷並非由陳志全之後側射擊，而係由陳志
    全之左側朝前胸部位射擊。故被告乙○○所供，其係先持槍
    朝被害人陳志全之背部射擊，再於射擊蔡志皇之後，又對趴
    臥於地上之陳志全射擊數發子彈（即均係朝向陳志全之背部
    射擊）云云，即與卷存上開證據不相符合，難憑採信。參諸
    證人蔡志皇於原審審理提及：陳志全並非身體正面中槍的原
    因：「可能是陳志全看到乙○○開槍，回頭要走的時候中槍
    」等語（見原審卷第一七六頁），益徵前述第(3)處槍傷係被
    告乙○○持槍朝向被害人陳志全正面射擊時，因陳志全見狀
    作出轉身（或側身）閃避之動作時，子彈從其左前胸進入體
    內而造成。被告乙○○有基於殺人之故意，對被害人陳志全
    槍射擊，造成被害人陳志全死亡，至堪認定。
  綜合上述各項證據相互勾稽，並參以證人陳志宏及被告丙○
    ○均證述被告乙○○對被害人陳志全射擊後，又有射擊被害
    人蔡志皇之情形，已足確認被告乙○○開槍射擊之順序係先
    對被害人蔡志皇射擊二槍後，再射擊陳志全三槍，轉向蔡志
    皇第二次射擊一槍後離開現場，上情亦為原審審理時為蒞庭
    之公訴人業已表示在卷（見原審卷第二九七頁）。
  (五)又被害人蔡志皇則因受有腹腔內出血及低血壓性休克、血尿
    、肝臟撕裂傷、右腎撕裂傷、橫結腸穿孔、左膝髕股開放性
    骨折、右手臂槍傷等傷害。有財團法人臺灣基督長老教會新
    樓醫院麻豆分院九十三年七月二十日新樓麻歷字第九三三一
    六號函一紙（內載蔡志皇所受傷勢及診療情形，見偵二卷第
    一四四頁），且經本院再向該院函結果，右手臂槍傷，傷口
    清創加異物（彈殼）取出，腹部子彈入口為腹中央，出口為
    右後腰，受傷部位於腹部前方，右側腰部，左膝一處及右手
    肘二處，當時所受槍傷如沒有緊急手術即會有致命之危險，
    亦有該醫院九十四年一月二十日新樓麻歷字第九四０一七號
    函可按（見本院卷第一二一頁）；再參之被害人蔡志皇於偵
    查時供證：「我到現場約十分鐘後，乙○○第一次來進去客
    廳與陳志全談話，我不清楚談話內容為何，接著我看到乙○
    ○出客廳後走向靠近雜貨店方向的大馬路，過一下子乙○○
    又沿著原路即靠近雜貨店的路徑回來，當時我蹲在進客廳左
    側庭院，先朝我開兩槍，第一槍朝肝臟部位，第二槍朝手臂
    ，我人就往大廳方向側臥。我當時還有意識，所以有聽到乙
    ○○開紗門朝客廳內射擊的聲音，乙○○射擊完陳志全後就
    往雜貨方向的路徑走向大馬路，此時因陳志宏前往觀察陳志
    全傷勢並呼叫他，乙○○可能聽到以為是我在呼叫，又再度
    折回近距離朝我膝蓋再射一槍」等語（見偵二卷第一二二頁
    ）；於原審時則具結證供：乙○○開的槍，伊受傷的部位在
    肋下、右手腕、左膝蓋部位等語（見原審卷第一七三、一七
    四頁）；足徵被告乙○○確係對被害人蔡志皇前腹及右前臂
    各射擊一槍，嗣再對已倒臥在地之蔡志皇左膝射擊一槍，易
    言之，被告乙○○亦有基於殺人之犯意共對被害人蔡志皇射
    擊三槍，至堪認定。
  (六)本件案發後，經台南縣警察局刑警隊鑑識組員警會同該警局
    所轄麻豆分局成員在前揭莊皆得宅命案現場進行完整之蒐證
    、照相，並繪製內容詳盡之測繪圖，此觀莊皆得宅西側客廳
    隔間木板後尚能發現彈頭一顆自明（即編號十九之彈頭，見
    警卷第一一一頁照片）。又上述莊皆得宅三合院及客廳內外
    係一封閉之空間，遺漏僅因半自動手槍射擊後退彈及拋彈過
    程中掉落彈殼等重要證物未為發覺之可能性甚低，堪認告乙
    ○○身處莊皆得住宅三合院及西側客廳內因開槍射擊行為後
    遺留在上述現場之彈殼均獲蒐集。至於經射擊而出之彈頭，
    則因底火爆發後產生之動能較強容易四處竄飛而不被發覺，
    但依卷附測繪圖所示，案發後在莊皆得住宅三合院及西側客
    廳內，共採得六顆彈殼（編號分別為七至十、十二、十三號
    ），且證人蔡志皇明確指稱被告乙○○共向伊射擊二次，第
    一次射擊二發子彈，第二次射擊一顆命中膝蓋，故被告乙○
    ○在該處各向被害人陳志全、蔡志皇射擊三顆，合計射擊六
    發子彈之事實亦堪認定。
  (七)再被告乙○○另辯稱：伊係身懷槍彈與被害人陳志全談判不
    成後始拔槍射擊，並未先將手槍及子彈藏放於莊皆得宅三合
    院外東側桑樹之下云云。然被告乙○○係於被害人陳志全與
    被告丙○○一同到達莊皆得宅之前，先至該處責問莊皆得使
    其與陳志全發生嫌隙，要求莊皆得向陳志全解釋賭博糾紛後
    先行離去，待陳志全等到場後被告乙○○透過陳永清要證人
    陳志宏過來其住處，但證人陳志宏未來，被告乙○○嗣再到
    該處與陳志全商談未成後，先退出三合院外（約一分鐘左右
    後）再進入三合院內對蔡志皇先開二槍等情，已據證人陳志
    宏於偵查中供證在卷，並經蔡志皇分別於偵查、原審中證述
    如何遭被告乙○○槍擊等情明確（以上見偵一卷第二二、二
    三頁、偵二卷第一二二頁、原審卷第一七七頁、一九四頁）
    ，核與被告丙○○以證人身份於原審審理時證述先聽到二聲
    槍聲情形大致相符 (見原審卷第二０四、二０七頁）。故被
    告乙○○陳稱伊與陳志全商談未洽之後，並未退出西側客廳
    或三合院外，應非實情。參諸證人陳志宏於偵查中供證：被
    告乙○○與被害人陳志全談判後，見到被告乙○○前往三合
    院東側之桑樹處，隨即見乙○○返抵西側客廳附近並聽聞槍
    聲等語，且被告乙○○亦於偵查中供承曾經站立於該株桑樹
    下乙節（見偵一卷第二三、偵二卷第九五頁），被告乙○○
    應係先將槍彈藏放於該株桑樹之下，待與陳志全談判破裂後
    ，前往樹下取槍行兇至明。又衡諸常情，無論被告乙○○是
    否事先藏槍於樹下，其基於殺人之犯意，攜槍前往莊皆得住
    宅，即有倘談判解釋不成，便以槍擊殺人之犯意予以解決，
    豈有心思閒暇暫停小解，故被告乙○○於偵查中辯稱伊與陳
    志全洽談經一段落之後，伊因內急前往桑樹小解云云，殊與
    經驗法則相悖，尚難採取。
  (八)證人邱陳麗雪於警詢中證述：被告乙○○與被害人陳志全前
    曾因合資賭博引發糾紛，因蔡志皇與陳志全在一起，讓被告
    乙○○認為蔡志皇與陳志全是一夥的，所以一起槍殺，案發
    當日被告乙○○復向莊皆得提及在前一日被害人陳志全因不
    滿被告乙○○上開糾紛，當著蔡志皇眾人面前，對乙○○掌
    摑臉頰等語（見發查卷第七三、七四頁）；證人莊定翰及莊
    皆得亦分別於警詢及原審審理時一致證述案發前一日，被告
    乙○○確在莊皆得宅因前揭賭博之財務糾紛遭被害人陳志全
    當眾打被告乙○○一個巴掌，同時乙○○亦遭陳志全之友人
    毆打等語（見警卷第六一頁；原審卷第二五九、二六六頁）
    。又證人莊皆得雖於原審審理時證述：被告乙○○開槍前，
    伊未曾聽見乙○○與陳志全二人之爭吵聲音，伊在偵訊提及
    聽聞槍聲前所聽到的「爭吵聲」，乃伊與乙○○吵架云云（
    見原審卷第二六一頁）。然查：被告乙○○於案發當日，持
    槍射擊被害人等之前，確曾在莊皆得宅內與被害人陳志全發
    生爭吵（口角）之事實，迭據被告乙○○一再陳明在卷，核
    與證人莊皆得於警詢及偵查中之證述情節相符，復與在場之
    證人陳志宏於原審審理時所證過程吻合（見原審審理卷第一
    八九頁）。而被告乙○○係於被害人陳志全及蔡志皇到場前
    ，先到莊皆得宅內責問莊皆得並要求莊皆得向陳志全解釋賭
    博糾紛後離去，迨陳志全與蔡志皇到場後，再次前往莊皆得
    宅與陳志全談判乙節，已如前述，故被告乙○○先後與「莊
    皆得」及「陳志全」發生責問、爭執係發生於明顯不同之時
    段與場景；況依莊某所證，被告乙○○開槍前伊正在如廁，
    證人莊皆得斷無混淆錯認之可能。故證人莊皆得於原審審理
    時證述：未曾聽聞被告乙○○與被害人陳志全爭吵，且偵訊
    時係證稱乙○○開槍前之爭吵係發生於伊與乙○○之間云云
    ，顯與事實不相符合，而為避就之詞。故該證人於警詢中之
    證言，應認有「較可信之特別情況」。據上可知，被告乙○
    ○乃因前與被害人陳志全合資賭博引發之糾紛，遭被害人陳
    志全於案發前一日，在蔡志皇眾人掌摑一耳光，同時被告乙
    ○○亦遭陳志全之友人毆打，被告乙○○託人亦無法解決與
    陳志全之合股賭博之糾紛，始自家中持槍彈，由不知情之陳
    永清搭載至莊皆得宅外，先將上述手槍及子彈藏放於三合院
    東側之桑樹下，以倘談判解釋不成，便以槍擊殺人之犯意予
    以解決，嗣進入莊皆得住宅，適見與被害人陳志全同夥之蔡
    志皇在該處，而其與陳志全又發生爭執而談判未成，遂承前
    開殺人之犯意，往桑樹之下取出預藏之槍彈，基於概括之犯
    意，對於在場之被害人蔡志皇、陳志全開槍予以射擊，是其
    事前自家中攜槍前往莊皆得宅並將槍彈藏放於桑樹下之行為
    ，即有殺人之犯意，至為明顯。
  (九)此外，復有相驗筆錄、驗斷屍體證明書、相驗報告書附卷可
    按（見相卷第一二四頁、一五一頁、一九一頁）。綜合上述
    證據，上開有關被告乙○○部分之犯罪，事證已臻明確，其
    犯行洵堪認定。
三、被告丙○○部分：訊之被告丙○○固供認於被告乙○○退出
    莊皆得住宅三合院後，持槍與被告乙○○在村內道路相互射
    擊，但矢口否認持有伊偕同司法警察前往台南縣麻豆鎮○○
    ○路莊禮里牌樓旁草叢內取出之手槍及同型子彈，暨另有開
    槍射殺乙○○之故意等情，於原審及本院辯稱：伊帶同警察
    起出之手槍及子彈，乃被害人陳志全中槍倒地後，伊上前檢
    視陳志全傷勢時在陳某前腰褲頭所取出。伊因欲送陳志全等
    人就醫，然惟恐乙○○埋伏於村內道路阻擊，故以取自陳志
    全腰際之手槍對空及乙○○之方向胡亂射擊，伊對空鳴槍是
    要嚇乙○○，並無槍殺乙○○之意思，是希望乙○○不要對
    伊開槍，純粹僅為自衛而開槍等語。經查：
　(一)被告丙○○於被害人陳志全遭槍殺且被告乙○○退出莊皆得
　  住宅之三合院後，持手槍至村內道路上射擊子彈三發之事實
    ，業據被告丙○○迭於警詢、偵查、原審，及本院時供承不
    諱（見發查卷第廿四、廿五頁、偵二卷第九四頁、原審卷第
    二一一、二一四頁、本院卷第二三三頁），核與證人陳永清
    及於原審審理時擔任證人之被告乙○○分別於偵審中所證情
    節大致相符，並有台南縣警察局麻豆分局九十三年四月廿八
    日扣押筆錄一份及起獲丙○○前用以射擊槍枝及所剩子彈過
    程照片六幀（見相驗卷第十二至十四頁；警卷第一二一至一
    二三頁）附卷可稽。並有美國ＢＥＲＥＴＴＡ廠製九二ＦＳ
    型口徑九ｍｍ制式半自動手槍一支（槍枝管制編號0000
    000000號）及口徑為九ｍｍ之制式子彈五顆（嗣經鑑
    定時試射三顆）扣案可資佐證。
　(二)司法警察於案發後在村內道路上，採得已擊發之子彈彈殼三
　  顆（編號為一至三號證物），並在停放於村內道路之三Ｍ─
    七五三九號自小客車內，扣得彈頭一顆，有卷附測繪圖及村
    內道路採證照片存卷可查（見警卷第至一０一頁）。該等彈
    殼經與被告乙○○帶同司法警察前往台南縣麻豆鎮○○○路
    莊禮里牌樓旁草叢內起獲之手槍一支及子彈五顆比對後，認
    ：「送鑑貝瑞塔九二制式手槍一枝（槍枝管制編號0000
    000000號），認係美國ＢＥＲＥＴＴＡ廠製九二ＦＳ
    型口徑九ｍｍ制式半自動手槍，機械性能良好，可擊發同口
    徑制式子彈，認具殺傷力。送鑑制式九０子彈五顆（試射三
    顆），認均係口徑九ｍｍ（九乘十九ｍｍ）之制式子彈，認
    均具殺傷力。比對結果：送鑑彈殼（編號一至三）三顆，
    經以比對顯微鏡比對結果，其彈底特徵紋痕均相吻合，認係
    由同一槍枝所擊發；又與槍枝管制編號000000000
    0號槍枝試射之彈殼比對之結果，其彈底特徵紋痕均相吻合
    ，認均係由該槍枝所擊發」，復有內政部警政署刑事警察局
    九十三年六月二十三日刑鑑字第０九三００九五三九八號槍
    彈鑑定書附卷足憑（見偵一卷第三一頁）。足認前揭村內道
    路上所採彈殼，均係被告丙○○所執持之手槍射擊之子彈退
    彈時掉落於地上。故被告丙○○前揭在村內道路射擊子彈三
    顆之供述，經核與事實相符，應屬可信。
　(三)被告丙○○雖辯稱上開手槍及子彈並非伊所持有之槍彈，而
　  係於被害人陳志全中槍倒地後，自該被害人之前腰取出之物
    云云。惟查：
  被告丙○○於警詢中係供稱該把手槍，係於被害人陳志全中
    槍後，「從陳志全身上掉出」等語（見警卷第八頁）；嗣於
    偵查中，則改稱該把槍枝係從陳志全之「左腰」拿到等語（
    見偵二卷第九三頁）；其於原審審理時翻異前詞，改稱伊自
    陳志全「正面腰際」抽出該把手槍云云（見原審卷第三三頁
    ），前後所陳之事實不符，已有瑕疵可指。
  被告丙○○自承其於被告乙○○退出莊皆得宅之三合院後，
    曾有開啟其所駕駛之自小客車車門之動作，且並未發動該部
    自小客車，復辯稱伊等因急欲將中槍之被害人陳志全、蔡志
    皇送醫，且伊之自小客車停車位置阻礙其他車輛之通行，故
    伊本來係打算移動該車以利陳志宏及莊皆得等人駕車送被害
    人急救云云。然：
    (甲)被害人陳志全、蔡志皇係經在場人陳志宏及莊皆得駕車送
　    醫急救，已據被告丙○○及證人陳志宏、莊皆得一致供明
      在卷。而被告丙○○亦自承其「沒有移動車子」（見原審
      卷第二一０頁），足認被告丙○○原駕駛之自小客車，並
      未阻礙在場人陳志宏及莊皆得所駕汽車離去現場，故證人
      陳永清於原審審理時證述被告丙○○所駕之汽車並未阻擋
      其他車輛之出入等語（見原審卷第二七四頁），應屬可信
      。
    (乙)依卷附測繪圖顯示（見警卷第九四頁），莊皆得宅三合院
　　　內至村內道路間，共有二處通道，其中圖示理髮店與資源
    　回收桶之間的出口（即警卷第一０一頁照片所示之出口，
      下稱東側出口）依照片所示寬度顯然足供一部自小客車輕
      易通行。證人即住居於該處附近之陳永清於原審審理時亦
      證述圖示二出口均可供汽車出入通行等語（見原審卷第二
      七四頁），被告丙○○陳稱上述東側出口無法供汽車出入
      通行之用，顯與事實不符，自難憑信。
    (丙)證人即駕車護送被害人陳志全之堂兄陳志宏於原審審理時
　    結證稱：伊在槍擊命案發生後，並未要求被告丙○○移動
      汽車等語（見原審卷第二０二頁）；證人即駕車護送被害
      人蔡志皇之人莊皆得亦於原審審理時證述：伊等將蔡志皇
      等送醫之過程中，並未要求其他人移車等語（見原審卷第
      二六五頁）。益徵被告丙○○所辯因恐其所駕汽車阻擋他
      車將被害人等送醫故而開啟車門云云為卸責之詞，故被告
      丙○○開啟車門之原因，並非打算移動其所駕之自小客車
      以利被害人等送醫，而係出於其他之目的，應堪確認。
  證人陳永清於偵訊時結證稱：伊見到丙○○從其所駕駛之自
    小客車裡拿出一枝槍，追到馬路上對乙○○開槍等語（見相
    驗卷第一三五頁）；該證人於原審審理時則到場具結後證述
    伊認為被告丙○○係自其車內取槍之原因乃：被告丙○○開
    、關車門之時間甚短，前後約僅十秒，且僅有上半身伸入車
    內，腳並未上車，伊雖不確定丙○○開啟車門時手上有無持
    槍，但鍾某關車門之後有拉槍機（使子彈上膛）之動作等語
    （見原審卷第二七七、二七八頁）。
  本件被告乙○○係先對被害人蔡志皇開槍射擊，且被告丙○
    ○及被害人陳志全係先聽聞槍聲並擬外出查看時，被告乙○
    ○再向陳志全射擊等節，已如前述。故如被害人陳志全隨身
    攜有槍枝，豈有於聽聞槍聲後仍徒手任令被告乙○○狙殺而
    無掏槍警戒防衛之理。
  綜上事證，再參以證人莊皆得於原審審理時結證稱：被害人
    陳志全及蔡志皇於案發當日到場時起至伊聽聞槍聲時為止，
    前後共約十餘分鐘，這段時間伊並未看到陳志全身上帶有手
    槍等語（見原審卷第二六八頁）。被告丙○○於被害人陳志
    全等中槍倒地後，開啟其所駕駛之自小客車之目的，應係取
    出原放置車內之槍彈，已無疑義，其於槍擊案發之前，即持
    有上述手槍及子彈之事實亦堪認定。
　(四)被告丙○○又辯稱伊於村內道路開槍，其中一槍係對空鳴槍
　  ，另二槍亦未朝向被告乙○○之身體射擊，伊開槍僅為向乙
    ○○示警以自保安全，並無狙殺乙○○之意云云，但：
  證人陳永清及以證人身份接受交互詰問之被告乙○○於原審
    審理時，分別明確證述被告丙○○持槍之手係平舉朝向乙○
    ○射擊，並非對空鳴槍等語（見原審卷第二七六、二八一頁
    ）。
  被告丙○○於警詢及偵查中就其在村內道路射擊過程之陳述
    為：「我則還擊一槍．．．我則又還擊了二槍」、「因此我
    也在馬路上停車棚前朝乙○○開槍．．．且向乙○○再開二
    槍」等語（見警卷第九頁、相驗卷第一三七頁）。依語意而
    言，似指其朝向被告乙○○射擊子彈甚明。
  被告丙○○於原審審理時自承伊在村內道路射擊第一槍之時
    ，被告乙○○已然面朝東方（背向丙○○）行進至「垃圾子
    車處」，與伊身處位置相距約六、七十公尺等語（見原審卷
    第二一一至二一三頁）。衡情度理，此等距離執持手槍之被
    告乙○○，因係背向被告丙○○前行，且在莊皆得住宅西側
    客廳開槍之時並未對丙○○行兇，對被告丙○○而言，幾已
    毫無威脅性，故被告丙○○辯稱伊僅為「確定乙○○是否離
    開」而主動射擊第一發子彈（見原審卷第二一二頁），殊難
    置信。再者，依卷附測繪圖所示，自被告丙○○執持之手槍
    退彈之彈殼三顆，係分佈於圖示停車棚及雜貨店前，被告丙
    ○○所供第一顆射擊子彈之編號三彈殼，與嗣後射擊子彈之
    編號一彈殼，相距逾十公尺以上（編號三彈殼距港仔尾枝十
    號電桿二公尺、編號一彈殼距港尾高分十電桿三．一公尺，
    上述二電桿中停放之三Ｍ─七五三九號自小客車長四．四七
    公尺，該自小客車距港尾高分十電桿半個車身以上，詳見前
    述測繪圖、現場照片及原審審理卷二四五頁所附該自小客車
    新領牌照登記書），可知被告丙○○係於射擊第一發子彈之
    後，向東即被告乙○○身處地之方向追擊十公尺以上，再射
    擊第二、三發子彈，依其行進軌跡，顯然並非「確認離開」
    、「自我防衛」，而係「積極地向前為攻擊行為」。
  被告丙○○及乙○○二人均一致供述在村內道路被告丙○○
    開槍之際，被告乙○○係屈身躲在垃圾子車之後（見原審卷
    第二一六、二一七頁），故被告乙○○應係為避免遭被告丙
    ○○射擊之子彈擊中而為前述動作甚明。而司法警察於案發
    後東向停放於村內道路理髮店前之三Ｍ─七五三九號自小客
    車車頂，發現一子彈射入口（編號四），經勘查該部自小客
    車後，得悉該車之內後照鏡左側碎裂、該內後照鏡碎裂處前
    方位置之前擋風玻璃碎裂（呈幅射狀裂紋但未貫穿，編號五
    ），並於車內前駕駛座椅上採取彈頭一顆（編號六，上述事
    證見警卷第九四、九七至一００頁）。雖上開在駕駛座上取
    得之彈頭因來復線特徵紋痕已遭磨損無法比對係由何一扣案
    手槍所發射（見偵一卷第四六頁之編號六彈頭鑑定報告），
    然依前述內後照鏡碎裂處前方之擋風玻璃碎裂但未貫穿之情
    形；及被告丙○○開槍之際，被告乙○○係屈身躲在垃圾子
    車之後，而該自小客車車高一．四四公尺（見原審卷二四五
    頁之該車新領牌照登記書所載），依被告乙○○站立姿勢及
    射擊角度不可能將子彈射入該車車頂等節以觀，上述跡證應
    係編號六彈頭自前述自小客車後方（西側）射入車頂後，彈
    頭貫穿內後照鏡並往前撞擊前擋風玻璃，因未貫穿僅造成玻
    璃碎裂，彈頭向後反彈掉落於駕駛座椅之上所造成。且該部
    自小客車洽位於編號三之彈殼之前方，故該顆彈頭乃被告丙
    ○○站立於停車棚前編號三所示彈殼位置所射擊之子彈彈頭
    。依此彈道行進方向推斷，已足確認被告丙○○射擊編號三
    彈殼之子彈時，並非對空鳴槍，而係平舉槍枝並略為朝下之
    方向射擊（始會將子彈自車頂射入車內），其角度對應至於
    東側屈身躲於垃圾子車後之被告乙○○，洽係被告乙○○身
    體之所在。故被告丙○○確係朝向被告乙○○之身體而為射
    擊行為，至屬明確，證人陳永清及被告乙○○前揭被告丙○
    ○係平舉手槍朝向乙○○射擊而非對空鳴槍之證言應屬可信
    ，如此被告丙○○辯稱並無槍殺被告乙○○之故意，同難信
    實。
　(五)綜之上情，參以持槍射擊人體，將使受槍擊人因之發生死亡
　  結果乃公眾週知之生活經驗。被告丙○○應係本件案發之前
    某日，即無故持有上開手槍及子彈，並於被告乙○○槍殺被
    害人陳志全等之後，前往其座車取槍上膛追擊被告乙○○，
    並基於殺人之故意射擊乙○○三發子彈之事實，亦堪認定。
四、核被告乙○○之所為，係犯槍砲彈藥刀械管制條例第七條第
    四項之未經許可持有手槍罪、同條例第十二條第四項之未經
    許可持有子彈罪、刑法第二百七十一條第一項之殺人罪（被
    害人陳志全部分）、及同法條第二項第一項之殺人未遂罪（
    被害人蔡志皇部分）。被告丙○○之所為，則係犯槍砲彈藥
    刀械管制條例第七條第四項之未經許可持有手槍罪、同條例
    第十二條第四項之未經許可持有子彈罪、及刑法第二百七十
    一條第二項第一項之殺人未遂罪。被告丙○○已著手於殺人
    行為之實行而不遂，為未遂犯，應依刑法第二十六條前段規
    定減輕其刑。被告乙○○雖均向被害人陳志全、蔡志皇各射
    擊三槍；被告丙○○雖朝向乙○○身體射擊三發子彈，但各
    係侵害同一法益，應均各屬單一殺人行為之接續施行。又衡
    之常情，收受並持有他人所交付手槍之同時，通常亦附有子
    彈，應認被告乙○○與丙○○所犯未經許可持有手槍及子彈
    二罪間，均屬一行為觸犯二罪名，應依想像競合犯之例從一
    重依未經許可持有手槍罪處斷。被告乙○○持槍先後射擊殺
    害被害人陳志全、蔡志皇之二行為，時間緊接，犯罪基本構
    成要件相同，且侵害二個生命法益，顯係出於概括之犯意為
    之，為連續犯，爰依刑法第五十六條之規定論以一情節較重
    之殺人既遂罪，但法定刑為死刑、無期徒刑部分依法不得加
    重。又未經許可持有槍、彈罪，其持有之繼續，為行為之繼
    續，至持有行為終了時，均論為一罪，不得割裂。若以之犯
    他罪，兩罪間之關係如何，端視開始持有之原因為斷，如早
    已非法持有槍彈，後另起意犯罪；或意圖犯甲罪而持有槍、
    彈，卻持以犯乙罪，均應以數罪併罰論處，必因意圖犯某罪
    而持有槍、彈，後果以之犯該罪，兩罪間始有牽連犯之適用
    。最高法院九十年度台上字第一０三五號著有裁判要旨可參
    。查被告乙○○、丙○○二人均未經許可持有槍、彈，後另
    起意殺人，是該二人所犯前述殺人或殺人未遂罪，與其等各
    自所犯之未經許可持有手槍罪間，犯意各別、罪質各異，行
    為互殊，犯罪構成要件不同，均應分論併罰。
五、原審對被告二人予以論罪科刑，固非無見，惟查（一）被告
    乙○○因前與被害人陳志全合資賭博引發之糾紛，遭被害人
    陳志全於案發前一日，在蔡志皇眾人面前掌摑一耳光，同時
    被告乙○○亦有遭陳志全友人毆打，被告乙○○託人亦無法
    解決與陳志全之合股賭博之糾紛，於不知情之陳永清搭載至
    莊皆得住宅外，持自家中先將上述手槍及子彈藏放於三合院
    東側之桑樹下，當時即有以倘談判解釋不成，便以槍擊殺人
    之犯意予以解決，嗣進入莊皆得住宅，適見蔡志皇在該處，
    而其與陳志全又發生爭執而談判未成，遂承前開殺人之犯意
    ，往桑樹之下取出預藏之槍彈，基於概括之犯意，對於在場
    之被害人蔡志皇、陳志全開槍予以射擊，是其事前自家中攜
    槍前往莊皆得宅並將槍彈藏放於桑樹下之行為，即有殺人之
    犯意，如前所述，原審認定係嗣後進入莊皆得住宅，與被害
    人陳志全談判不成，始萌殺人之犯意，尚有未洽。（二）被
    害人蔡志皇遭被被乙○○射擊三槍，所受之傷勢，如不緊急
    手術有致命之危險，此乃攸關被告乙○○殺害被害人蔡志皇
    之犯意，原審疏未論及，亦有可議。（三）原審於理由內援
    用證人陳永清、及被告乙○○以證人身份接受詰問時均證述
    被告丙○○持槍之手係平舉朝向乙○○射擊，並非對空鳴槍
    等語（見原審判決書第十七頁），認定被告丙○○確係朝向
    被告乙○○之身體而為射擊行為，至屬明確，則被告丙○○
    應係基於殺人之直接故意對乙○○為之，原審卻又認被告丙
    ○○對乙○○持槍射擊屬不確定故意，有採證上理由矛盾之
    違法（四）被告丙○○槍殺被告乙○○之行為屬普通未遂犯
    ，原審未依適用刑法第二十六條前段，減輕其刑，亦有判決
    不適用法則之違法。被告乙○○上訴意旨，否認對蔡志皇開
    槍屬殺人之故意，及量刑太重，指摘原判決不當，被告丙○
    ○否認開槍係屬殺人之故意，指摘原判決不當，公訴人上訴
    意旨，以被告乙○○連續槍擊二人，手段兇殘，犯後態度惡
    劣，無悔意及責任心，原判決量刑過輕，有違罪刑相當原則
    ，指摘原判決不當，均非有理由，惟原判決既有上開可議之
    處，自屬無可維持，應由本院撤銷改判。爰審酌被告二人各
    別之素行，及其等均無故未經許可持有制式槍彈，對於社會
    安全之危害非輕；然被告乙○○犯行，乃起因賭博糾紛，且
    案發前一日遭被告陳志全當眾掌摑耳光，及遭被告陳志全友
    人之毆打，雖事後曾欲與被害人陳志全談判解決，但仍無法
    取得被害人陳志全之冰釋，致引發本件槍擊事件，尚非罪無
    可逭，故無與社會永遠隔離之必要，但其連續槍殺二人，犯
    罪手法過於兇殘，仍屬惡性重大，惟事後坦承大部份犯行頗
    具悔意。被告丙○○因目睹友人遭殺害始憤而持槍行兇，且
    幸未造成任何具體損害，但犯後一再飾詞狡辯等一切情狀，
    分別量處如主文所示之刑，並就罰金刑部分諭知易服勞役之
    折算標準，及定其等各別之應執行刑，以示儆懲。被告乙○
    ○所宣告無期徒刑部分，則併依刑法第三十七條第一項之規
    定宣告褫奪公權終身。
六、被告乙○○前持有且經扣案之義大利ＢＥＲＥＴＴＡ廠製八
    四Ｆ型口徑九ｍｍ制式半自動手槍一支（槍枝管制編號00
    00000000號）；及被告丙○○所持有並經扣案之美
    國ＢＥＲＥＴＴＡ廠製九二ＦＳ型口徑九ｍｍ制式半自動手
    槍一支（槍枝管制編號0000000000號）與未經試
    射之口徑九ｍｍ之制式子彈二顆，均屬違禁物，應併依刑法
    第三十八條第一項第一款宣告沒收。至於被告乙○○及丙○
    ○原各別持有但後於送請內政部警政署刑事警察局鑑定過程
    中經試射之子彈共四顆（被告乙○○部分一顆，被告丙○○
    部分三顆），因經試射使該等子彈成為無殺傷力之物而失卻
    違禁物之性質，不併宣告沒收。
七、本件被告丙○○於九十三年四月廿七日夜間七時二十分至八
    時許之間，接受台南縣警察局麻豆分局所屬司法警察為第一
    次詢問，是時並未供出其持有手槍、子彈，並憑以向被告乙
    ○○開槍。嗣證人陳永清於同年月廿八日凌晨零時三十分至
    二時二十分接受同單位司法警察詢問，提及見到被告丙○○
    取槍向乙○○射擊後，被告丙○○始於同年月廿八日凌晨四
    時二十分向該分局投案，並偕同員警於同日四時三十分起出
    手槍及子彈並於同日五時五十分許接受詢問製作筆錄，有前
    述被告丙○○二次警詢筆錄及證人陳永清警詢筆錄在卷可按
    （見警卷第一至十二、第十七至廿三頁），故被告丙○○並
    非於司法警察得悉其持有槍彈並開槍之前主動向警自首。況
    被告丙○○自始至終均否認該等槍彈原為其所持有，且否認
    基於殺人之故意而開槍，亦難認其有接受裁判之意思，自無
    從依刑法第六十二條前段自首之規定減輕其刑，附此敘明。
八、公訴意旨又認被告丙○○於上述時間在村內道路對被告乙○
    ○開槍射擊之時，被告乙○○亦基於不確定之殺人故意向被
    告丙○○射擊一槍，因認此部分被告乙○○亦涉犯刑法第二
    百七十一條第二項第一項之殺人未遂罪嫌。訊據被告乙○○
    固供承於上述時地與被告丙○○互為開槍射擊，但堅決否認
    有何殺人之意思，並以：伊退出莊皆得宅之三合院後，向東
    離去行至村內道路垃圾子車附近時，突聽及槍聲及旁人吆喝
    「快跑」之話語，轉身查看見及丙○○向伊開槍，伊為嚇阻
    鍾某始而向其方向之上方射擊數發子彈（開槍次數記不清）
    ，伊並未朝向丙○○之身體開槍，無殺害丙○○之意思等語
    ，資為抗辯。經查：
  (一)按犯罪事實應依證據認定之，無證據不得認定犯罪事實；又
    不能證明被告犯罪者，應諭知無罪之判決，刑事訴訟法第一
    百五十四條第二項、第三百零一條第一項分別定有明文。又
    認定犯罪事實所憑之證據，無論係直接證據或間接證據，其
    為訴訟上之證明，須於通常一般之人均不致有所懷疑，而得
    確信其為真實之程度者，始得據為有罪之認定，倘其證明尚
    未達到此一程度，而有合理之懷疑存在，復無其他調查途徑
    可尋，法院即應為無罪之判決，最高法院七十六年臺上字第
    四九八六號判例可資參照。
  (二)被告乙○○於前述射殺被害人陳志全之過程中，有充足之機
    會與能力一併殺害同在現場之被告丙○○而未下手乙節，是
    為被告乙○○、丙○○二人一致供明之事實，故被告乙○○
    自始即無殺害被告丙○○之意，應堪審認。
  (三)被告丙○○以證人之身分於原審審理時證述：伊第一次開槍
    時，被告乙○○係面向東方在村內道路行走，待聽聞槍聲後
    ，始轉身朝向伊等語（見原審卷第二一三頁），核與被告乙
    ○○所供：伊係行進間聽聞槍聲後始轉身面對丙○○等語相
    符。是被告乙○○係於被告丙○○開槍後始行面對鍾某，並
    進而為開槍之舉措，亦堪認定。
  (四)雖被告丙○○於審理時以證人之身分另證稱被告乙○○於村
    內道路之持槍姿勢為：「手平舉與身體約九十度，槍口向著
    我的方向」等語（見原審卷第二一五頁）。然被告乙○○此
    等「持槍動作」，是否即等於「開槍時之角度」、抑或僅係
    平舉手槍指向丙○○而圖嚇阻鍾某，實際上並未於該等姿勢
    擊發子彈，則尚難自被告丙○○前揭證詞獲得確認。再者，
    被告丙○○係被害人陳志全之友人，就親誼關係而論，與被
    害人陳志全較為親近，與被告乙○○較為對立。況該二被告
    間復有於村內道路互為射擊之作為，益見該二人彼此間並非
    全無嫌隙立場客觀之人。本件司法警察於案發後，並未在村
    內道路附近發現足以認定被告乙○○係朝向丙○○身體開槍
    射擊之彈痕，復無其他直接或間接證據堪以確認被告乙○○
    開槍射擊之標的即為被告丙○○之身體，尚難單憑關係對立
    之被告丙○○所為前揭不利於被告乙○○之指證，即遽認被
    告乙○○係基於殺人之故意而瞄向被告丙○○身體開槍。揆
    諸前揭刑事訴訟法規定及最高法院判例意旨之說明，應依罪
    疑唯輕之採證原則認定被告乙○○係出於防衛自己安全及嚇
    阻之意思而向上空開槍，故乙○○於村內道路開槍之行為，
    應認欠缺殺人未遂罪之構成要件故意。
  (五)被告乙○○既係基於嚇阻之意思而向丙○○之方向上空開槍
    （西向），且查被告乙○○於脫離莊皆得宅三合院後，其殺
    人之犯罪行為已然終止。質言之，被告乙○○於行進於村內
    道路之時，係非預備或著手於犯罪之人。故其於見聞被告丙
    ○○向其開槍後，轉身朝向丙○○站立之方向上空開槍以圖
    嚇阻並自我防衛安全，是為刑法第二十三條所示之正當防衛
    之行為，應屬不罰之列。況被告乙○○並未朝向被告丙○○
    之身體射擊，故其行為亦未達過當之程度，併予指明。
  (六)綜上論述，此部分公訴事實應屬不能證明被告乙○○犯罪，
    然公訴意旨既認為此部分與前揭被告乙○○經論罪科刑之連
    續殺人部分，亦存有連續犯之裁判上一罪關係，爰不另為無
    罪判決之諭知。
九、末查被告乙○○於原審審理時一再供稱不清楚其在村內道路
    射擊幾發子彈，被告丙○○以證人身份證述：「（在路上他
    的開槍有幾波？）從頭到尾都有聽到槍聲，我不確定」等語
    （見原審卷第二一五頁），足認被告乙○○於村內道路垃圾
    子車附近並非僅向西面射擊一發子彈，公訴意旨認被告乙○
    ○當時僅射擊一發子彈，與事實亦有未合。參酌被告乙○○
    供稱其自王為學處收受十發子彈，扣除在莊皆得宅內射擊六
    顆、及另剩一發子彈，應可推認被告乙○○在村內道路共射
    擊三發子彈，亦附此說明。
據上論斷，應依刑事訴訟法第三百六十九條第一項前段，第三百
六十四條，第二百九十九條第一項前段，槍砲彈藥刀械管制條例
第七條第四項，第十二條第四項，刑法第十一條前段，第二十六
條前段，第五十六條，第二百七十一條第一項，第二項，第五十
五條，第三十七條第一項，第四十二條第三項，第五十一條第四
款、第五款、第三十八條第一項第一款，罰金罰鍰提高標準條例
第二條，現行法規所定貨幣單位折算新台幣條例第二條，判決如
主文。
本案經檢察官劉欽銘到庭執行職務。
中　　華　　民　　國　　94　　年　　5 　　月　　26　　日
                  刑事第一庭　　審判長法　官　田平安
　　                                  法　官　侯明正
                                      法　官　蔡長林
以上正本證明與原本無異。
如不服本判決，應於收受本判決後十日內向本院提出上訴書狀。
其未敘述上訴理由者並得於提起上訴後十日內向本院補提理由書
狀（均須按他造當事人之人數附繕本）「切勿逕送上級法院」。
　　　　　　　　　　　　　　　　　　　書記官　劉岳文
中　　華　　民　　國　　94　　年　　5 　　月　　30　　日
附錄：本判決論罪科
槍砲彈藥刀械管制條例第七條第四項：
未經許可，持有、寄藏或意圖販賣而陳列第一項所列槍砲、彈藥
者，處五年以上有期徒刑，併科新台幣一千萬元以下罰金。
槍砲彈藥刀械管制條例第十二條第四項：
未經許可，持有、寄藏或意圖販賣而陳列子彈者，處五年以下有
期徒刑，併科新台幣三百萬元以下罰金。
刑法第二百七十一條第一項、第二項：
 (普通殺人罪)
殺人者，處死刑、無期徒刑或十年以上有期徒刑。
前項之未遂犯罰之。
